臺灣基隆地方法院刑事判決　　　　　　　 93年度訴字第653號
聲　請　人　臺灣基隆地方法院檢察署檢察官
被　　　告　丁○○　男　77歲.
選任辯護人　許世正律師
被　　　告　子○○　男　53歲.
選任辯護人　趙平原律師
上列被告因違反醫師法等案件，經檢察官聲請簡易判決處刑（93
年度偵字第1137號），經本院認本件不得行簡易程序而改以通常
程序審理，嗣亦經公訴人提出94年度蒞字第527 號補充理由書，
本院判決如下：
    主  文
丁○○、子○○共同未取得合法醫師資格，擅自執行醫療業務，
丁○○處有期徒刑柒月，緩刑參年，子○○處有期徒刑拾月。
扣案如附表二所示之物，均沒收。
    事  實
一、緣子○○曾於民國七十六年間因違反醫師法，經本院於七十
    六年十一月廿七日判處有期徒刑一年六月、緩刑四年，嗣經
    台灣高等法院維持確定，再於八十七年間因違反醫師法，經
    本院於八十七年六月卅日判處有期徒刑一年八月、緩刑五年
    ，嗣經台灣高等法院維持確定（該判決於八十七年十二月三
    日確定，其於犯本案之時，尚在緩刑期間內），又丁○○係
    合格之醫師，其為設於基隆市○○區○○路一五三號二樓「
    曲牙醫診所」之負責人，於九十二年二月十九日與中央健康
    保險局（下稱健保局）簽訂契約，辦理全民健康保險醫療業
    務，而為全民健康保險特約診所。詎丁○○明知子○○未取
    得合法醫師資格，不得執行醫療業務，竟共同基於意圖為自
    己不法之所有、行使業務登載不實文書、未取得合法醫師資
    格而擅自執行醫療業務之概括犯意聯絡，在如附表一所示之
    時間，連續多次在上開診所內，實際由子○○單獨診治丙○○、乙○○、卯○○、寅○○、郭朝龍、丑○○、己○○、
    辛○○、庚○○，而執行醫療業務（執行之醫療內容詳如附
    表一第二欄所示）；而丁○○明知前揭丙○○等患者為子○○所看診，仍連續在業務上作成之曲牙醫診所病歷表上，紀
    錄為自己所看診之不實事項，嗣再將丙○○等人看診之醫療
    內容及所需費用（詳如附表一第三欄、第五欄所示），據以
    向健保局申報保險醫療費用給付而為行使，致健保局陷於錯
    誤，依上開契約約定為保險醫療費用之給付，共計詐得如附
    表一所示之金額，足生損害於健保局對健康保險醫療之管理
    、保險醫療給付之正確性，並損及上開保險對象就診之權益
    。嗣經健保局發覺該診所申報保險醫療費用情形有異，而於
    九十二年十二月間，派員訪查丙○○等被保險對象始悉上情
    。本院又於九十三年十一月三日簽發搜索票，扣得如附表二
    所示之屬丁○○所有而由子○○用以執行如附表一所示之醫
    療業務之藥械。
二、案經牙醫師公會中華民國總會函請中央健康保險局調查後，
    函請臺灣基隆地方法院檢察署檢察官偵查後向本院聲請簡易
    判決處刑，嗣經本院改以通常程序審理。
    理  由
一、訊據被告丁○○、子○○雖於本院準備程序中否認犯罪，均
    辯稱：被告丁○○僅僱請子○○幫忙作假牙、拆假牙，並無
    涉及其他醫療行為云云，然渠等已於本院各次審理庭坦承上
    開犯行無訛。再查，「保險對象．．．對主管機關或保險人
    因業務需要所為之訪查或查詢，不得規避、拒絕、妨礙或作
    虛偽之證明、報告或陳述。」全民健康保險法第十七條定有
    明文，又保險對象如違反該法條，則依該法第七十一條並有
    處罰之規定，是健保局台北分局人員依全民健康保險法第十
    七條對本件病患丙○○、乙○○、卯○○、寅○○、郭朝龍
    、丑○○、己○○、辛○○、庚○○所作之業務訪查訪問紀
    錄自屬有證據能力，並構成刑事訴訟法第一百五十九條之第
    一項之除外規定，且依卷附之該等業務訪查訪問紀錄所示，
    健保局台北分局人員均係親赴該等病患之工作地點即投保單
    位或該等病患之住家訪問該等病患，訪問之地點殆屬該等病
    患所得掌握者，健保局台北分局人員衡無對該等病患實施強
    暴、脅迫或以其他不正方式以不正取供之可能，非惟如是，
    證人即製作該等病患之訪查訪問紀錄之健保局台北分局人員
    壬○○、戊○○、甲○○、巳○○、辰○○、癸○○於九十
    三年十二月九日本院審理時均證稱渠等係至該等病患之上班
    之公司或住家進行訪問的，渠等有出示健保局之服務證，並
    提示該等病患之就醫資料給該等病患看，而且訪談紀錄本是
    空白的，經過與該等病患問答後才由渠等紀錄下來，紀錄完
    畢給該等病患看過，才由該等病患簽名確認，訪談過程中並
    沒有該等病患之同事或公司長官跑過來叫渠等趕快結束訪談
    ，趕快讓病患去上班之情況，渠等都是出示卷附之被告二人
    之彩色照片供該等病患指認等語，由是可見，製作前開訪查
    訪問紀錄之健保局台北分局人員並無不正取供之情形，則依
    刑事訴訟法第一百五十九條之四第一款之規定，健保局台北
    分局人員所作之業務訪查訪問紀錄自亦屬有證據能力，核先
    敘明。又查，前開各病患均於健保局台北分局人員訪問訪查
    時證稱如附表所示之各醫療行為，均係由被告子○○單獨執
    行，被告丁○○不與之；然病患卯○○竟於九十三年五月廿
    七日接受檢察官偵訊時具結作證翻稱伊去曲牙醫診所都是晚
    上去的，被告子○○僅幫伊作假牙，伊若早上去曲牙醫診所
    給被告丁○○看，都是被告丁○○為伊抽神經云云（見偵卷
    第九四頁），病患丙○○則於同日接受檢察官偵訊時具結作
    證翻稱伊至曲牙醫診所時，被告二人都在，都是被告丁○○
    幫伊治療（包括打針、抽神經、補牙之醫療行為），被告子
    ○○則僅為伊合（假牙）模而已云云（見偵卷第一一一頁至
    第一一二頁），病患己○○於九十三年六月廿九日接受檢察
    官偵訊時具結作證翻稱伊至曲牙醫診所拔牙時，打麻醉針的
    是被告丁○○，然後伊眼睛就閉起來，伊不知道是誰幫伊拔
    牙的，伊在接受健保局訪談時很忙，伊僅係隨口回答云云（
    見偵卷第一四一頁），該三病患之該等證詞非惟與被告二人
    在本院審理時所自白之內容相左，且參與訪問訪談之健保局
    台北分局人員均無不正取供之虞，已如前所述，則健保局台
    北分局人員所製作之訪問訪談紀錄自較該三病患在偵查時之
    證言為可採，該三病患竟在偵訊時供陳與渠等在接受健保局
    台北分局人員訪談時完全不符且相互矛盾之證言，渠等證言
    均屬偽證無疑，應由檢察官從嚴偵辦，以正司法視聽。此外
    ，復有前開各病患所指認之被告照片、各病患之曲牙醫診所
    病歷表、健保局特約醫事服務機構門診處方及治療明細九份
    、健保局九十三年三月卅一日健保北0000000000
    號罰鍰處分書附卷可稽；另本院九十三年十一月三日當庭開
    立搜索票，命警方至曲牙醫診所搜索扣押被告因違反醫師法
    所使用之藥械，經警方實施搜索扣押，製有扣押筆錄、扣押
    物品目錄表各一份，並攝有照片廿一張附卷可佐，嗣本院又
    命警方會同健保局人員共同清點被告二人違反本件醫師法所
    執行之醫療業務之藥械名稱及數量，經會同清點並製作如附
    表二之「查扣曲牙醫診所醫療用品明細清單」一份存卷足參
    ，本件事證明確，被告二人之犯行均堪認定。
二、按執行醫療業務而收取醫療費用，唯具醫師資格者始得為之
    ，無醫師資格而擅自執行醫療業務，其收取醫療費用縱有對
    價關係，究屬違法之行為，且其醫療品質不能與有醫師資格
    者相比，既為法之所禁而仍為之，並據以申請健保給付，即
    難謂無不法所有之意圖。又既以被告丁○○之名義與健保局
    簽約，則僅其有為健康保險之被保險人看診之權利與義務，
    亦僅由其為被保險人看診，始得向健保局請領醫療給付，則
    由不具醫師資格之被告子○○為病患看診，卻以被告丁○○
    之名義申請醫療給付，自屬詐術，並使健保局不查而如數給
    付，已合乎詐欺罪之構成要件。是核被告二人所為，均係犯
    醫師法第二十八條第一項前段之未具醫師資格執行醫療業務
    罪、刑法第二百十六條、第二百十五條行使業務登載不實文
    書罪、第三百三十九條第一項詐欺取財罪；聲請人雖認被告
    子○○僅有構成醫師法第二十八條第一項前段之未具醫師資
    格執行醫療業務罪行，然公訴人已提出補充理由書加以更正
    及補充其他犯罪之部分，併此敘明。被告二人就上開犯行間
    ，有犯意聯絡及行為分擔，俱為共同正犯。又被告等從事業
    務之人登載不實事項於業務上之文書後，進而持以行使，登
    載不實之低度行為應為行使之高度行為所吸收，不另論罪。
    被告二人行使業務上登載不實之文書及詐欺取財罪，先後各
    有多次犯行，時間緊接，所犯罪名相同，顯各係基於概括犯
    意為之，各為連續犯，各以一罪論，並均依刑法第五十六條
    之規定加重其刑。被告二人所犯上開三罪間，有方法、目的
    之牽連關係，應從一重之未具醫師資格執行醫療業務罪處斷
    。爰審酌被告二人之犯後態度，又被告丁○○尚無前科而被
    告子○○則分別於七十六年、八十七年犯有相同罪質之犯罪
    且均經法院宣告緩刑確定在案，有臺灣高等法院被告全國前
    案紀錄表二紙在卷可參，被告子○○竟不知悔改，第三犯相
    同罪質之犯罪，再鑒於全民健康保險係屬於極重要之社會制
    度，國家及被保險人為此項制度所支出極龐大之費用，由未
    具醫師資格者擅自執行醫療業務以詐領醫療給付，除影響就
    診病患之權益，更嚴重侵蝕全民健康保險制度之財務根基，
    所生損害重大等一切情狀，各量處如主文所示之刑，以資懲
    儆。末以，被告丁○○係第一次違反醫師法，其於審理時已
    明白表示後悔，爾後絕不再犯，再其無任何前科，前已敘及
    ，則其經此次罪刑宣告之教訓，信無再犯之虞，爰予宣告緩
    刑，以啟自新。扣案如附表二所示之物，係被告丁○○所有
    而屬其二人違反本件醫師法所執行之醫療業務之藥械，業據
    健保局人員會同清點，並據被告二人供承在案，應依醫師法
    第二十八條第一項前段之規定，對被告二人宣告沒收之。
據上論斷，應依刑事訴訟法第四百五十二條、第二百九十九條第
一項前段，醫師法第二十八條第一項前段，刑法第十一條前段、
第二十八條、第五十六條、第二百十五條、第二百十六條、第三
百三十九條第一項、第五十五條、第七十四條第一款，罰金罰鍰
提高標準條例第一條前段，判決如主文。
本案經檢察官黃鴻達到庭執行職務
中　　華　　民　　國　　94　　年　　3 　　月　　17　　日
                  刑事第三庭審判長法    官　鄭景文
                                  法　　官　王美婷
                                  法　　官　曾雨明
以上正本證明與原本無異。
對於本件判決如有不服，應於收受送達後10日內，向本院提出上
訴書狀，上訴於臺灣高等法院。
中　　華　　民　　國　　94　　年　　3 　　月　　21　　日
                            書 記 官  王靜敏
附錄法條：
醫師法第28條第1項前段：
未取得合法醫師資格，擅自執行醫療業務者，處6 個月以上5 年
以下有期徒刑。
中華民國刑法第215條：
從事業務之人，明知為不實之事項，而登載於其業務上作成之文
書，足以生損害於公眾或他人者，處3 年以下有期徒刑、拘役或
5百元以下罰金。
中華民國刑法第216條：
行使第條至第條之文書者，依偽造、變造文書或登載不實事項或
使登載不實事項之規定處斷。
中華民國刑法第339條第1項：
意圖為自己或第 3 人不法之所有，以詐術使人將本人或第 3 人
之物交付者，處5 年以下有期徒刑、拘役或科或併科1000元以下
罰金。
附表一：
┌─────────────────────┬──────────────┬──┬────┐
│保   險   對   象   姓   名   暨   說   明│　 病歷記載或費用申報資料   │卡號│虛報金額│
├─────┬───────────────┼──────────────┼──┼────┤
│丙○○    │今(92)年到曲牙醫診所看診超過3 │92/03/10申報牙結石清除─全口│C4  │     780│
│Ｚ000000000│次以上，在該診所就醫有做補牙、├──────────────┼──┼────┤
│67.09.04  │打麻醉針及根管治療等處置，每次│92/07/25申報牙位46根管治療（│E1  │        │
│          │均由本局提示照片上方之醫師（按│3根以上）、根管開擴及清創   │    │   3,580│
│          │指子○○）單獨看診，下方之老醫├──────────────┼──┼────┤
│          │師（按指丁○○）係子○○之師傅│92/08/05申報後牙46複合樹脂充│E2  │        │
│          │，未曾給他看診過，但曾在診所見│填─單面                    │    │     780│
│          │過他。                        ├──────────────┼──┼────┤
│          │                              │92/10/07申報後牙36複合樹脂充│E4  │        │
│          │                              │填─雙面                    │    │     980│
│          │                              ├──────────────┼──┼────┤
│          │                              │                            │小計│   6,120│
├─────┼───────────────┼──────────────┼──┼────┤
│乙○○    │確於92年10月份到曲牙醫診所就診│92/10/25申報牙周病緊急處理  │D1  │     340│
│Ｚ000000000│，係由本局提示彩色照片上方較年├──────────────┼──┼────┤
│66.06.15  │輕之醫師（按指子○○）單獨為其│                            │    │        │
│          │做牙周病處理、洗牙、擦藥及補牙│                            │    │        │
│          │等處置，未曾見過照片下方的老醫│                            │    │        │
│          │師（按指丁○○）。            ├──────────────┼──┼────┤
│          │                              │                            │小計│     340│
├─────┼───────────────┼──────────────┼──┼────┤
│卯○○    │今（92）年到曲牙醫診所就診，係│92/09/20─09/29申報牙位48根 │F1  │   2,580│
│Ｚ000000000│由本局提示照片較年輕之醫師（按│管治療（雙根）、根管開擴及清│    │        │
│50.06.18  │指子○○）看診，做假牙及抽神經│創                          │    │        │
│          │等處置，均是晚上前往就診，每次├──────────────┼──┼────┤
│          │均由照片上方之醫師（按指子○○│                            │    │        │
│          │）單獨治療，未曾見過照片下方之│                            │    │        │
│          │老醫師（按指丁○○）。        ├──────────────┼──┼────┤
│          │                              │                            │小計│   2,580│
├─────┼───────────────┼──────────────┼──┼────┤
│寅○○    │92年10月底因右上方大臼齒前二顆│92/10/30申報牙位16、17銀粉充│F1  │   1,380│
│Ｚ000000000│假牙的牙套掉落，至曲牙醫診所粘│填─雙面                    │    │        │
│49/03/13  │回去，粘回去之前有先做清洗及補│                            │    │        │
│          │牙處置，然後再將牙套粘回去，係│                            │    │        │
│          │由本局提示照片上方較年輕之醫師│                            │    │        │
│          │（按指子○○）單獨診療，當日係│                            │    │        │
│          │晚上前往就診，只有年輕的醫師一│                            │    │        │
│          │人在場，沒有老醫師（按指丁○○│                            │    │        │
│          │）。去（91）年曾給老醫師診療過│                            │    │        │
│          │。                            ├──────────────┼──┼────┤
│          │                              │                            │小計│   1,380│
├─────┼───────────────┼──────────────┼──┼────┤
│丑○○    │確於92/10/06至曲牙醫診所就診，│92/10/06申報牙結合清除─局部│B5  │     340│
│Ｚ000000000│係由本局提示照片上方較年輕之醫│                            │    │        │
│65.03.27  │師（按指子○○）單獨為其洗牙，│                            │    │        │
│          │未見照片下方之老醫師（按指曲文│                            │    │        │
│          │逵），之前就診也是年輕醫師單獨│                            │    │        │
│          │為其拔牙。                    ├──────────────┼──┼────┤
│          │                              │                            │小計│     340│
├─────┼───────────────┼──────────────┼──┼────┤
│己○○    │92年10月份、12月17日至曲牙醫診│92/10/17申報牙位11簡單拔牙  │C2  │     690│
│Ｚ000000000│所就診，係由本局提示照片上方之│                            │    │        │
│49.04.14  │醫師單獨為其拔牙（按指子○○）│                            │    │        │
│          │，下方之老醫師（按指丁○○）也│                            │    │        │
│          │曾為其拔過牙。（註：吳君92年12│                            │    │        │
│          │月17日就診醫療費用，該診所尚未│                            │    │        │
│          │申報）                        ├──────────────┼──┼────┤
│          │                              │                            │小計│     690│
├─────┼───────────────┼──────────────┼──┼────┤
│辛○○    │92年10月22日確實有到曲牙醫診所│92/10/22申報牙結石清除─全口│A6  │     780│
│Ｚ000000000│看牙周病門診，做全口洗牙處置，│                            │    │        │
│70.02.19  │係由本局提示照片上方較年輕之醫│                            │    │        │
│          │師單獨診療（按指子○○），之前│                            │    │        │
│          │就診也是較年輕的醫師單獨為其洗│                            │    │        │
│          │牙。                          ├──────────────┼──┼────┤
│          │                              │                            │小計│     780│
├─────┼───────────────┼──────────────┼──┼────┤
│庚○○    │92年10月17日至曲牙醫診所就診，│92/10/17申報牙結石清除─全口│C6  │     780│
│Ｚ000000000│應是病人較多，由本局提示照片上│                            │    │        │
│43.02.24  │方較年輕者單獨為其洗牙（按指曹│                            │    │        │
│          │茂隆），而曲醫師也在現場幫其他│                            │    │        │
│          │患者診療。                    ├──────────────┼──┼────┤
│          │                              │                            │小計│     780│
├─────┴───────────────┴──────────────┼──┴────┤
│                      總                              計                │        13.010│
└────────────────────────────────────┴───────┘
附表二：
        查扣曲牙醫診所醫療用品明細清單
┌──┬──────────┬───┬──────────┐
│序號│器　　材　　名　　稱│數　量│備                註│
├──┼──────────┼───┼──────────┤
│ １ │牙科手機            │   1組│                    │
├──┼──────────┼───┼──────────┤
│ ２ │根管治療藥品        │  11件│                    │
├──┼──────────┼───┼──────────┤
│ ３ │藥品                │   4罐│                    │
├──┼──────────┼───┼──────────┤
│ ４ │銀粉充填            │   9件│                    │
├──┼──────────┼───┼──────────┤
│ ５ │表面麻醉消毒        │   3件│                    │
├──┼──────────┼───┼──────────┤
│ ６ │根管治療用具        │      │                    │
├──┼──────────┼───┼──────────┤
│    │(1)根管挫針便當盒裝 │   2盒│                    │
├──┼──────────┼───┼──────────┤
│    │(2)診療工具         │  72件│                    │
├──┼──────────┼───┼──────────┤
│    │(3)洗牙機頭         │  13支│                    │
├──┼──────────┼───┼──────────┤
│ ７ │X光機               │   1組│由曲牙醫診所代為保管│
├──┼──────────┼───┼──────────┤
│ ８ │治療台              │   2台│由曲牙醫診所代為保管│
├──┼──────────┼───┼──────────┤
│ ９ │高溫高壓消毒鍋      │   1台│由曲牙醫診所代為保管│
└──┴──────────┴───┴──────────┘
                                                94年1月19日
